【裁判字號】    94,上更(一),174
【裁判日期】    950503
【裁判案由】    偽造有價證券
【裁判全文】
臺灣高等法院臺中分院刑事判決     94年度上更(一)字第174號
上  訴  人  臺灣台中地方法院檢察署檢察官
被      告  丁○○
指定辯護人  本院公設辯護人  甲○○
上列上訴人因被告偽造有價證券案件，不服臺灣臺中地方法院90
年度訴緝字第456號中華民國91年3月12日第一審判決（起訴案號
：臺灣臺中地方法院檢察署89年度偵字第15926號） ，提起上訴
，經判決後由最高法院發回更審，本院判決如下：
    主  文
原判決撤銷。
丁○○共同意圖供行使之用，而偽造有價證券，處有期徒刑貳年
，緩刑伍年。偽造之發票人乙○○、發票日八十二年十二月十三
日、面額新台幣拾萬元、票號三○二○三四號之本票壹張沒收。
    事  實
一、丁○○與其母戊○○○（業經本院另案判決自訴不受理確定
    在案）共同意圖為自己不法之所有，並意圖供行使之用，先
    由戊○○○於民國（下同）八十二年十二月中旬某日，委託
    一名不知情之成年刻印店工人偽刻乙○○之印章乙顆，再由
    丁○○在台中縣潭子鄉○○村○○街五十二號即其舊宅，冒
    用乙○○之名義偽造一張發票日八十二年十二月十三日、面
    額十萬元、票號三○二○三四號之本票，並由戊○○○蓋用
    上開偽造之乙○○印章後，戊○○○隨即於八十二年十二月
    十三日供作擔保持向丙○○詐借十萬元，致使不知情之丙○○陷於錯誤後如數交付現款予戊○○○，戊○○○得手後佯
    稱所投資之土地尚未賣掉，資金套牢，請求丙○○勿提示付
    款，丙○○不知有詐而延未提示，迨八十三年十月七日報載
    戊○○○及其女賴瑞芬詐欺多人，丙○○乃前往戊○○○住
    處查看，發現已人去樓空，遍尋不著，始知受騙。
二、案經台灣高等法院台中分院檢察署審核本院八十九年度上更
    一字第一四七號戊○○○偽造有價證券案件時發現丁○○涉
    案後，乃函送台灣台中地方法院檢察署檢察官偵查起訴。
    理  由
一、訊據被告丁○○坦承於上開時間有簽發上開以被害人乙○○
    為發票人、發票日八十二年十二月十三日、面額十萬元、票
    號三○二○三四號之本票等事實不諱，惟矢口否認有偽造有
    價證券等犯行，辯稱：上開本票係伊舅父即被害人乙○○於
    八十二年間到伊住處委託伊簽發的，伊簽發後即交還被害人
    乙○○，並非伊所偽造云云。惟查（一）證人乙○○於丙○○自訴戊○○○偽造有價證券一案（原審八十五年度自緝字
    第六○八號、本院八十九年度上更一字第一四七號）中，多
    次到庭陳述，始終否認伊為向丙○○借錢，授權或同意被告
    簽發系爭本票，堅稱伊原提供不動產向台中市農會及案外人
    張美香設定抵押權，借款給伊胞妹戊○○○之女兒賴秀琴、
    賴瑞芬使用，本息由賴瑞芬等自行負責，賴瑞芬每月給伊利
    息四萬元，伊自己可以簽名，凡伊簽發之本票，皆親自簽名
    並蓋以篆體之印章，伊自行簽發者係第一三七八七七號、面
    額六十萬元及第四八四七六號、面額八十萬元之本票二張，
    至系爭之十萬元本票，係未經伊同意而偽造之本票，且不久
    前，被告打電話給伊兒子，叫伊要擔起此十萬元本票等語（
    見第一五九二六號偵查卷第二十二至二十八頁，八十五年度
    自緝字第六○八號卷第五十三至五十四頁、第一二七頁，本
    院八十六年度上訴字第七三六號卷第一○二頁）。觀之證人
    乙○○所指上揭由其親自簽發之本票（第一五九二六號偵查
    卷第六十二頁）上署押與乙○○歷次偵、審之簽名筆跡相似
    ，印文與乙○○在台中市農會及台中縣東勢鎮農會之帳戶印
    文（第一五九二六號偵查卷第十八至十九頁、第六十至六十
    二頁、八十五年度自緝字第六○八號原審卷第一三○至第一
    三一頁）皆係篆體。然系爭本票上之署押與印文，則與該一
    三七八七七號、四八四七六號本票上署押或印文明顯不同。
    則乙○○既能親自簽名，並始終如一指出其親自簽發之本票
    號碼與金額，且詳述提供不動產向台中市農會及張美香設定
    抵押權，借款予賴瑞芬使用之經過，所為陳述與張美香所證
    各節及卷附土地登記謄本所載情形亦大致相符，乙○○對於
    應負發票人責任之事項，即非一無所悉，亦非記憶衰退之人
    ，且無不能自行簽名之情形，衡情應無授權或同意被告簽發
    系爭本票之理。（二）持有他人簽發之票據向人借款者，因
    借款人與發票人不同，貸與人要求借款人在票據上背書以為
    擔保，固合乎常情。但借款人持有該票據之原因，則可能係
    受發票人之委託代為借款，或因其他合法轉讓原因取得票據
    ，亦有可能係偽造票據而持有，其情形不一而足。倘係偽造
    他人票據持以借款，被偽造之發票人既不知情，當然不會親
    自出面借款，此乃事理之常。至偽造他人之票據持以借款之
    動機，或因自己債信不佳，或因已借鉅額金錢，抑或其他原
    因，亦非可一概而論。況被害人丙○○於上揭自訴戊○○○
    偽造有價證券一案中，明確證稱其不認識被害人乙○○，戊○○○曾陸續向其借款多年，當初戊○○○持此張本票來借
    錢時，沒有說是乙○○要借錢等語（見第一五九二六號偵查
    卷第二十八頁）。苟本件係被害人乙○○要借錢而委託被告
    或戊○○○簽發系爭本票後持以向被害人丙○○調借現款，
    戊○○○豈會未向被害人丙○○言明是乙○○要借錢？（三
    ）又被告於原審自承上開本票（空白本票）係其家的，在文
    具店買的（見第一五九二六號偵查卷第二四頁反面），苟系
    爭本票確係被害人乙○○到被告住處委託被告簽發的，何以
    被害人乙○○到被告住處時會未攜帶空白本票？此亦與常情
    有違。（四）參以被害人丙○○陳稱戊○○○持證人乙○○
    簽發八十二年十二月十三日面額十萬元之本票向其調借同額
    現款，並由戊○○○背書，詎屆期竟置之不理避不見面，不
    得已被害人丙○○乃向證人乙○○追討，惟證人乙○○當場
    檢視該票據後即明白肯定表示，該本票非其簽發，印章亦非
    其所有，被害人丙○○自此才知受騙等情以觀（見原審八十
    四年度自字第二九九號卷附自訴狀），堪認證人乙○○所證
    應屬真實而可採。（五）至共犯戊○○○雖證稱系爭本票係
    其兄即證人乙○○所交付託其向他人調現，供乙○○支付貸
    款利息，該本票係乙○○委託被告丁○○簽發的等語，惟共
    犯戊○○○所供與其本人是否成立共同偽造有價證券有關，
    且共犯戊○○○又係被告之母，不免有迴護之詞，自難期其
    為公平客觀之陳述，是其所為上開陳述，並不足取。（六）
    又被告與共犯戊○○○共同偽造系爭本票後，由共犯戊○○○持以供作擔保向不知情之被害人丙○○詐得現金十萬元，
    足見其二人主觀上具有不法所有之意圖甚明。（七）綜上所
    述，足證被告上開所辯顯係飾卸之詞，不足採信。此外復有
    上開偽造之本票影本一張附卷可稽（見原審八十四年度自字
    第二九九號卷第六頁），是罪證明確，被告之犯行堪以認定
    。又共犯戊○○○現已心神喪失，業據被告陳明在卷，本院
    現無法傳喚其到庭作證。另被告簽發上開本票時並無其他人
    在場，亦為被告所是認（見本院更一卷第二八頁至第二九頁
    ），是自無傳訊其妻到庭作證之必要，均併此敘明。
二、按當事人或辯護人於法院調查證據時，知被告以外之人於審
    判外之陳述不得為證據之情形，而未於言詞辯論終結前聲明
    異議者，視為同意作為證據，刑事訴訟法第一百五十九條之
    五第二項定有明文。查本件被告及其指定辯護人對於證人乙○○、丙○○等人上開於審判外之陳述，並未於言詞辯論終
    結前聲明異議，依刑事訴訟法第一百五十九條之五第二項之
    規定，視為同意作為證據。且本院審酌該證人言詞陳述作成
    時並非在非自由意志之情況下所為之陳述，認該言詞陳述適
    當，依同條第一項之規定，自得為證據，亦附此說明。
三、核被告所為，係犯刑法第二百零一條第一項之偽造有價證券
    罪及同法第三百三十九條第一項之詐欺罪。其偽造上開本票
    後，由戊○○○偽造被害人乙○○之印章並蓋用於上，然後
    再由戊○○○持以向被害人丙○○詐財，足見被告與戊○○○等二人間具有犯意聯絡及行為分擔，均為共同正犯。又其
    利用不知情之成年刻印店工人偽刻被害人乙○○之印章，此
    部分為間接正犯。至其等偽造印章係偽造有價證券之部分行
    為，偽造有價證券後持以行使，行使之低度行為已為偽造之
    高度行為所吸收，均不另論罪。另行使偽造有價證券，以取
    得票面價值之對價，固不另論詐欺罪，但如以偽造之有價證
    券供作擔保而借款，則其借款之行為，為行使偽造有價證券
    以外之另一行為，其間有方法結果關係，應論以詐欺罪之牽
    連犯（最高法院六十二年度第一次刑庭庭長會議決議參照）
    ，本件被告等偽造上開本票後，供作擔保持以向被害人丙○○詐財，是其等所犯之上開二罪間，顯具有方法、結果關係
    ，應依牽連犯之規定從一重之偽造有價證券罪處斷。原審疏
    未詳加調查，遽認被告之犯罪並不能證明而為無罪之判決，
    自有違誤。檢察官上訴意旨執此指摘原判決不當，非無理由
    ，應由本院將原判決予以撤銷改判。復查被告係為配合其母
    戊○○○，始為上開行為，且詐欺所得之十萬元均為戊○○○取走，被告分文未得，足見被告並非本件犯罪之主謀，而
    偽造有價證券罪又係最輕本刑為三年以上有期徒刑之罪，情
    輕法重，其犯罪情狀在客觀上非無可憫恕之處，本院認如處
    法定最低刑期，猶嫌過重，爰依刑法第五十九條之規定酌減
    其刑。茲審酌被告犯罪之動機、目的、手段及犯後否認犯罪
    等一切情狀，量處被告如主文第二項所示之刑，以示懲儆。
    又被告前未曾受有期徒刑以上刑之宣告，有台灣高等法院被
    告前案紀錄表足按，且其係為配合其母戊○○○始為上開行
    為，並非本件犯罪之主謀，其經此教訓應知警惕，並無再犯
    之虞，本院認上開所宣告之刑以暫不執行為適當，故併予宣
    告緩刑五年，以勵自新。又偽造之上開本票一張應依刑法第
    二百零五條之規定宣告沒收。
四、據上論結，應依刑事訴訟法第三百六十九條第一項前段、第
    三百六十四條、第二百九十九條第一項前段、刑法第二十八
    條、第二百零一條第一項、第三百三十九條第一項、第五十
    五條、第五十九條、第七十四條第一款、第二百零五條，判
    決如主文。
本案經檢察官己○○到庭執行職務。
中    華    民    國    95    年     5     月    3    日
              刑事第八庭  審判長法  官  羅  得  村
                                法  官  陳  宏  卿
                                法  官  劉  榮  服
上列正本證明與原本無異。
如不服本判決應於收受送達後十日內向本院提出上訴書狀，其未
敘述上訴之理由者並得於提起上訴後十日內向本院補提理由書（
均須按他造當事人之人數附繕本）。
                                書記官  周  巧  屏
中    華    民    國    95    年    5     月    4     日
附錄論罪科刑法條：
刑法第二百零一條第一項：
意圖供行使之用，而偽造、變造公債票、公司股票或其他有價證
券者，處三年以上十年以下有期徒刑，得併科三千元以下罰金。
刑法第三百三十九條第一項：
意圖為自己或第三人不法之所有，以詐術使人將本人或第三人之
物交付者，處五年以下有期徒刑、拘役或科或併科一千元以下罰
金。
                                                      Ｒ


司法院資訊處製作；財團法人民間司法改革基金會備份。
